ACORDAO-COMPLETO-2432826

ACÓRDÃO 12900/2020 ATA 41/2020 - SEGUNDA CÂMARA

VISTOS, relatados e discutidos estes autos de tomada de contas especial instaurada pelo Ministério do Turismo, em desfavor do Sr. Aldon Luiz dos Santos, em razão de não comprovação da regular aplicação dos recursos repassados pela União por meio do Convênio 00945/2009, registro Siafi 704725, firmado entre aquele Ministério e município de Nossa Senhora das Dores - SE, e que tinha por objeto "A Realização do Evento Portal do Sertão Fest 2009".
		ACORDAM os Ministros do Tribunal de Contas da União, reunidos em Sessão da Segunda Câmara, ante as razões expostas pelo Relator, em:
		9.1 considerar revéis os responsáveis Aldon Luiz dos Santos e Avalanche Produções Ltda - ME, para todos os efeitos, dando-se prosseguimento ao processo, com fulcro no art. 12, § 3º, da Lei 8.443/1992; 
		9.2  julgar irregulares, nos termos dos arts. 1º, inciso I, 16, inciso III, alínea c, da Lei 8.443/1992, c/c os arts. 19 e 23, inciso III, da mesma Lei, as contas do Sr. Aldon Luiz dos Santos e da empresa Avalanche Producoes Ltda - ME, condenando-os solidariamente ao pagamento das importâncias a seguir especificadas, atualizadas monetariamente e acrescidas dos juros de mora, calculadas a partir das datas discriminadas até a data da efetiva quitação do débito, fixando-lhes o prazo de quinze dias, para que comprovem, perante o Tribunal, o recolhimento das referidas quantias aos cofres do Tesouro Nacional, nos termos do art. 23, inciso III, alínea "a", da citada lei, c/c o art. 214, inciso III, alínea "a", do Regimento Interno do TCU.  
		Débito relacionado ao responsável Aldon Luiz dos Santos:
	Data de ocorrência
	Valor histórico (R$) 

	22/10/2009
	129.812,25

		Débito relacionado ao responsável Avalanche Producoes Ltda - Me em solidariedade com Aldon Luiz dos Santos:
	Data de ocorrência
	Valor histórico (R$) 

	22/10/2009
	50.477,07

		9.3 autorizar, desde logo, a cobrança judicial das dívidas, caso não atendidas as notificações, na forma do disposto no art. 28, inciso II, da Lei 8.443/1992;
		9.4 autorizar também, desde logo, se requerido, com fundamento no art. 26, da Lei 8.443, de 1992, c/c o art. 217, §§ 1º e 2º do Regimento Interno do TCU, o parcelamento das dívidas em até 36 parcelas, incidindo, sobre cada parcela, corrigida monetariamente, os correspondentes acréscimos legais, fixando-lhe o prazo de quinze dias, a contar do recebimento da notificação, para comprovar, perante o Tribunal, o recolhimento da primeira parcela, e de trinta dias, a contar da parcela anterior, para comprovar os recolhimentos das demais parcelas, devendo incidir, sobre cada valor mensal, atualizado monetariamente, os juros de mora devidos, no caso do débito, na forma prevista na legislação em vigor, alertando os responsáveis de que a falta de comprovação do recolhimento de qualquer parcela importará o vencimento antecipado do saldo devedor, nos termos do § 2º do art. 217 do Regimento Interno deste Tribunal; 
		9.5  enviar cópia deste Acórdão à Procuradoria da República no Estado de Sergipe, nos termos do § 3º do art. 16 da Lei 8.443/1992, c/c o § 7º do art. 209 do Regimento Interno do TCU, para adoção das medidas cabíveis; e
		9.6  enviar cópia deste Acórdão ao Ministério do Turismo e à Prefeitura Municipal de Nossa Senhora das Dores/SE;
		9.7 informar à Procuradoria da República no Estado de Sergipe, ao Ministério do Turismo e à Prefeitura Municipal de Nossa Senhora das Dores que a presente deliberação, acompanhada do Relatório e do Voto que a fundamenta, está disponível para a consulta no endereço www.tcu.gov.br/acordaos, além de esclarecer que, caso requerido, o TCU poderá fornecer sem custos as correspondentes cópias, de forma impressa; e
		9.8  informar à Procuradoria da República no Estado de Sergipe que, nos termos do parágrafo único do art. 62 da Resolução TCU 259/2014, os procuradores e membros do Ministério Público credenciados nesta Corte podem acessar os presentes autos de forma eletrônica e automática, ressalvados apenas os casos de eventuais peças classificadas como sigilosas, as quais requerem solicitação formal.

TOMADA DE CONTAS ESPECIAL. TCE instaurada pelo(a) MINISTÉRIO DO TURISMO (VINCULADOR) em razão de não comprovação da regular aplicação dos recursos repassados pela União, Convênio 00945/2009, firmado com o MINISTERIO DO TURISMO, Siafi/Siconv 704725, função COMERCIO E SERVICOS, que teve como objeto A REALIZAÇÃO DO EVENTO PORTAL DO SERTÃO FEST 2009. (nº da TCE no sistema: 351/2018).

Segunda Câmara

Município de Nossa Senhora das Dores - SE.

3. Interessados/Responsáveis:
3.1. Interessado: Ministério do Turismo (05.457.283/0001-19)
3.2. Responsáveis: Aldon Luiz dos Santos (XXX.844.425-XX); Avalanche Producoes Ltda - ME (05.414.927/0001-91).

13.1. Ministros presentes: Ana Arraes (Presidente), Augusto Nardes (Relator), Aroldo Cedraz e Raimundo Carreiro.
13.2. Ministros-Substitutos presentes: Marcos Bemquerer Costa e André Luís de Carvalho.

AUGUSTO NARDES

Adoto como relatório, com os ajustes de forma pertinentes, a instrução elaborada na Secretaria de Tomada de Contas Especial (peça 100) , ratificada de forma unânime pela instância diretiva da unidade (peças 101/102) e homologada pelo Ministério Público junto ao TCU (peça 103) :
"INTRODUÇÃO
	Cuidam os autos de tomada de contas especial instaurada por Ministério do Turismo, em desfavor de Aldon Luiz dos Santos (CPF: XXX.844.425-XX) , em razão de não comprovação da regular aplicação dos recursos repassados pela União por meio do Convênio 00945/2009, registro Siafi 704725, (peça 5) firmado entre o Ministério do Turismo e município de Nossa Senhora das Dores - SE, e que tinha por objeto o instrumento descrito como "A Realização do Evento Portal do Sertão Fest 2009".
HISTÓRICO
Em 27/4/2017, com fundamento na IN/TCU 71/2012, alterada pela IN/TCU 76/2016 e DN/TCU 155/2016, o dirigente da instituição Ministério do Turismo autorizou a instauração da tomada de contas especial (peça 41) . O processo foi registrado no sistema e-TCE com o número 351/2018.
O Convênio 00945/2009, registro Siafi 704725, foi firmado no valor de R$ 210.000,00, sendo R$ 200.000,00 à conta do concedente e R$ 10.000,00 referentes à contrapartida do convenente. Teve vigência de 1/9/2009 a 31/12/2009, com prazo para apresentação da prestação de contas em 1/2/2010. Os repasses efetivos da União totalizaram R$ 200.000,00 (peça 8) .
A prestação de contas e complementações enviadas foram analisadas por meio dos documentos constantes nas peças 28, 38 e 49.
O fundamento para a instauração da Tomada de Contas Especial, conforme consignado na matriz de responsabilização elaborada pelo tomador de contas, foi a constatação da seguinte irregularidade: 
Não comprovação da boa e regular aplicação dos recursos recebidos da União, por meio do convênio 704725/2009, celebrado entre o Ministério do Turismo e a prefeitura do município de Nossa Senhora das Dores - SE.
O responsável arrolado na fase interna foi devidamente comunicado e, diante da ausência de justificativas suficientes para elidir a irregularidade e da não devolução dos recursos, instaurou-se a tomada de contas especial.
No relatório (peça 64) , o tomador de contas concluiu que o prejuízo importaria no valor original de R$ 197.300,00, imputando-se a responsabilidade a Aldon Luiz dos Santos, Prefeito, no período de 1/1/2009 a 31/12/2012, na condição de gestor dos recursos. 
Em 18/1/2019, a Controladoria-Geral da União emitiu o relatório de auditoria (peça 65) , em concordância com o relatório do tomador de contas. O certificado de auditoria e o parecer do dirigente do órgão de controle interno concluíram pela irregularidade das presentes contas (peças 66 e 67) .
Em 12/3/2019, o ministro responsável pela área atestou haver tomado conhecimento das conclusões contidas no relatório e certificado de auditoria, bem como do parecer conclusivo do dirigente do órgão de controle interno, manifestando-se pela irregularidade das contas, e determinou o encaminhamento do processo ao Tribunal de Contas da União (peça 68) .
Na instrução inicial (peça 86) , analisando-se os documentos nos autos, concluiu-se pela necessidade de realização de citação para as seguintes irregularidades: 
1.1. Irregularidade 1: não comprovação da boa e regular aplicação dos recursos recebidos da União, por meio do convênio 704725/2009, celebrado entre o Ministério do Turismo e a prefeitura do município de Nossa Senhora das Dores - SE.
1.1.1. Evidências da irregularidade: documentos técnicos presentes nas peças 28, 38 e 49.
1.1.2. Normas infringidas: Art. 70, parágrafo único, da Constituição Federal de 1988; art. 93, do Decreto-lei 200, de 25 de fevereiro de 1967; art. 50, §3º, da Portaria Interministerial 127/2008, e Termo do Convênio 0945/2009.
1.2. Débito relacionado ao responsável Aldon Luiz dos Santos (CPF: XXX.844.425-XX) :
	Data de ocorrência
	Valor histórico (R$) 

	22/10/2009
	129.812,25

1.2.1. Cofre credor: Tesouro Nacional.
1.2.2. Responsável: Aldon Luiz dos Santos (CPF: XXX.844.425-XX) .
1.2.2.1. Conduta: não apresentar imagens (fotografias ou filmagens) ou outros documentos que provassem a execução dos itens previstos no plano de trabalho e pagos com recursos do convênio.
1.2.2.2. Nexo de causalidade: A não apresentação de documentos que comprovassem a execução dos itens previstos no plano de trabalho resultou na presunção de dano ao erário.
1.2.2.3. Culpabilidade: não há excludentes de ilicitude, de culpabilidade e de punibilidade; é razoável supor que o responsável tinha consciência da ilicitude de sua conduta; era exigível conduta diversa da praticada, qual seja, comprovar por meio de documentos a efetiva execução de todos os itens previstos no plano de trabalho. 
Encaminhamento: citação.
1.3. Irregularidade 2: superfaturamento decorrente de sobrepreço na aplicação de recursos federais repassados por meio do convênio descrito como "A Realização do Evento Portal do Sertão Fest 2009.".
1.3.1. Evidências da irregularidade: documentos técnicos presentes nas peças 16, 20, 21, p. 5, 22, p. 2, 27, 49, 52, 70 e 83.
1.3.2. Normas infringidas: Art. 37, caput, c/c o art. 70, parágrafo único, da Constituição da República Federativa do Brasil; art. 93, do Decreto-lei 200/1967; art. 66, do Decreto 93.872/1986; art. 3º, caput, 6º, inciso IX, alínea "f" e 26, parágrafo único, inciso III, da Lei 8.666/1993; Convênio 0945/2009.
1.4. Débito relacionado aos responsáveis Avalanche Producoes Ltda - Me (CNPJ: 05.414.927/0001-91) e Aldon Luiz dos Santos (CPF: XXX.844.425-XX) :
	Data de ocorrência
	Valor histórico (R$) 

	22/10/2009
	50.477,07

1.4.1. Cofre credor: Tesouro Nacional.
1.4.2. Responsável: Avalanche Producoes Ltda - Me (CNPJ: 05.414.927/0001-91) .
1.4.2.1. Conduta: receber pagamento com sobreprec¿o no âmbito do objeto do instrumento em questão.
1.4.2.2. Nexo de causalidade: O recebimento de valores acima do valor pago aos artistas/bandas propiciaram a não comprovação da boa e regular aplicação dos recursos, dando causa ao dano ao Erário.
1.4.2.3. Culpabilidade: não há excludentes de ilicitude, de culpabilidade e de punibilidade; é razoável supor que o administrador responsável pela pessoa jurídica tinha consciência da ilicitude de sua conduta; era exigível conduta diversa da praticada, qual seja, abster-se de fazer proposta de preços, contratar e receber pagamento eivado do vício de sobrepreço. 
1.4.3. Responsável: Aldon Luiz dos Santos (CPF: XXX.844.425-XX) .
1.4.3.1. Conduta: realizar ou aprovar pagamento com sobrepreço no âmbito do objeto do instrumento em questão.
1.4.3.2. Nexo de causalidade: A realização ou aprovação de pagamento com divergência entre os valores contratados e os efetivamente declarados, resultou em prejuízo ao erário equivalente à diferença entre o valor pago à empresa intermediária e o valor pago aos artistas/bandas.
1.4.3.3. Culpabilidade: não há excludentes de ilicitude, de culpabilidade e de punibilidade; é razoável supor que o responsável tinha consciência da ilicitude de sua conduta; era exigível conduta diversa da praticada. 
Encaminhamento: citação.
Apesar de o tomador de contas não haver incluído Avalanche Producoes Ltda - Me como responsável neste processo, após análise realizada sobre a documentação acostada aos autos, conclui-se que sua responsabilidade deve ser incluída, uma vez que há evidências de que tenha tido participação nas irregularidades aqui verificadas.
Em cumprimento ao pronunciamento da unidade (peça 88) , foram efetuadas citações dos responsáveis, nos moldes adiante:
 Aldon Luiz dos Santos - promovida a citação do responsável, conforme delineado adiante:
	Comunicação: Ofício 35233/2020 - Seproc (peça 94) 
Data da Expedição: 16/7/2020
Data da Ciência: 22/7/2020 (peça 95) 
Nome Recebedor: Juhelly Soares dos Santos
Observação: Ofício enviado para o endereço do responsável, conforme pesquisa na base de dados no sistema da Receita Federal, custodiada pelo TCU.
Fim do prazo para a defesa: 6/8/2020
	
 Avalanche Producoes Ltda - Me - promovida a citação do responsável, conforme delineado adiante:
	Comunicação: Ofício 35235/2020 - Seproc (peça 91) 
Data da Expedição: 16/7/2020
Data da Ciência: 28/7/2020 (peça 97) 
Nome Recebedor: Max Fran Ferreira
Observação: Ofício enviado para o endereço do responsável, conforme pesquisa na base de dados no sistema do Renach, custodiada pelo TCU.
Fim do prazo para a defesa: 12/8/2020
	
	Comunicação: Ofício 35236/2020 - Seproc (peça 92) 
Data da Expedição: 16/7/2020
Data da Ciência: 28/7/2020 (peça 96) 
Nome Recebedor: Max Fran Ferreira 
Observação: Ofício enviado para o endereço do responsável, conforme pesquisa na base de dados no sistema da Receita Federal, custodiada pelo TCU.
Fim do prazo para a defesa: 12/8/2020
	
Conforme Despacho de Conclusão das Comunicações Processuais (peça 99) , as providências inerentes às comunicações processuais foram concluídas. 
Transcorrido o prazo regimental, os responsáveis Aldon Luiz dos Santos e Avalanche Producoes Ltda - Me permaneceram silentes, devendo ser considerados revéis, nos termos do art. 12, § 3º, da Lei 8.443/1992.
ANÁLISE DOS PRESSUPOSTOS DE PROCEDIBILIDADE DA IN/TCU 71/2012
Avaliação de Viabilidade do Exercício do Contraditório e Ampla Defesa
Verifica-se que não houve o transcurso de mais de dez anos desde o fato gerador sem que tenha havido a notificação dos responsáveis pela autoridade administrativa federal competente (art. 6º, inciso II, c/c art. 19 da IN/TCU 71/2012, modificada pela IN/TCU 76/2016) , uma vez que o fato gerador da irregularidade sancionada ocorreu em 22/10/2009, e os responsáveis foram notificados sobre as irregularidades pela autoridade administrativa competente conforme abaixo:
1. Aldon Luiz dos Santos foi notificado (peças 54 e 55) .
1. Avalanche Producoes Ltda - Me, responsável não notificado na fase interna.
Valor de Constituição da TCE 	
Verifica-se, ainda, que o valor atualizado do débito apurado (sem juros) em 1/1/2017 é de R$ 288.426,86, portanto superior ao limite mínimo de R$ 100.000,00, na forma estabelecida conforme os arts. 6º, inciso I, e 19 da IN/TCU 71/2012, modificada pela IN/TCU 76/2016. 
OUTROS PROCESSOS/DÉBITOS NOS SISTEMAS DO TCU COM OS MESMOS RESPONSÁVEIS
Informa-se que foi encontrado processo no Tribunal com os mesmos responsáveis:
	Responsável
	Processos

	Aldon Luiz dos Santos
	Processo 028.610/2019-9 [CBEX, encerrado, "Cobrança Executiva de débito/multa originária do (s) AC (s) AC-2846-9/2019-1ªC, referente ao TC Processo 001.706/2015-2"]
Processo 001.706/2015-2 [TCE, encerrado, "Convênio nº 732426/2010 (SIAFI nº 732426) firmado com o Ministério do Turismo. Objeto: "incentivar o turismo, por meio do apoio à realização do Projeto intitulado Micarense 2010""]

	Avalanche Producoes Ltda - Me
	Processo 040.742/2018-0 [CBEX, aberto, "Cobrança Executiva de multa originária do (s) AC (s) AC-1254-9/2014-2C , referente ao TC Processo 009.888/2011-0"]
Processo 040.752/2018-6 [CBEX, aberto, "Cobrança Executiva de débito originária do (s) AC (s) AC-1254-9/2014-2C , referente ao TC Processo 009.888/2011-0"]
Processo 009.888/2011-0 [TCE, aberto, "CONVERSÃO EM TCE DO PROCESSO Processo 014.040/2010-7 Acórdão 762/2011-TCU-Plenário. ASSOCIAÇÃO SERGIPANA DE BLOCOS DE TRIO - ASBT. O processo apensado Processo 014.040/2010-7 foi digitalizado e está arquivado na SECEX/SE"]
Processo 033.473/2015-3 [TCE, encerrado, "Convênio nº 299/2009 (SIAFI - 703495) , celebrado entre a ASBT e o Ministério do Turismo, tendo por objeto o incentivo ao turismo,- por meio da implementação do projeto intitulado "Graccho Forró e Folia""]
Processo 014.040/2010-7 [RA, encerrado, "TRANSFERÊNCIAS VOLUNTÁRIAS DO MTUR PARA A ASBT O PROCESSO FOI DIGITALIZADO E INCLUIDO NO SISDOC. FISICAMENTE ESTÁ ARQUIVADO NA SECEX/SE"]

A tomada de contas especial está, assim, devidamente constituída e em condição de ser instruída.
EXAME TÉCNICO
Da validade das notificações:
Preliminarmente, cumpre tecer breves considerações sobre a forma como são realizadas as comunicações processuais no TCU. A esse respeito, destacam-se o art. 179, do Regimento Interno do TCU (Resolução 155, de 4/12/2002) e o art. 4º, inciso III, § 1º, da Resolução TCU 170, de 30 de junho de 2004, in verbis:
Art. 179. A citação, a audiência ou a notificação, bem como a comunicação de diligência, farse-ão:
I - mediante ciência da parte, efetivada por servidor designado, por meio eletrônico, fac-símile, telegrama ou qualquer outra forma, desde que fique confirmada inequivocamente a entrega da comunicação ao destinatário;
II - mediante carta registrada, com aviso de recebimento que comprove a entrega no endereço do destinatário;
III - por edital publicado no Diário Oficial da União, quando o seu destinatário não for localizado
 (...) 
Art. 3º As comunicações serão dirigidas ao responsável, ou ao interessado, ou ao dirigente de órgão ou entidade, ou ao representante legal ou ao procurador constituído nos autos, com poderes expressos no mandato para esse fim, por meio de:
I - correio eletrônico, fac-símile ou telegrama;
II - servidor designado;
III - carta registrada, com aviso de recebimento;
IV - edital publicado no Diário Oficial da União, quando o seu destinatário não for localizado, nas hipóteses em que seja necessário o exercício de defesa.
Art. 4º. Consideram-se entregues as comunicações:
I - efetivadas conforme disposto nos incisos I e II do artigo anterior, mediante confirmação da ciência do destinatário;
II - realizadas na forma prevista no inciso III do artigo anterior, com o retorno do aviso de recebimento, entregue comprovadamente no endereço do destinatário;
III - na data de publicação do edital no Diário Oficial da União, quando realizadas na forma prevista no inciso IV do artigo anterior.
§ 1º O endereço do destinatário deverá ser previamente confirmado mediante consulta aos sistemas disponíveis ao Tribunal ou a outros meios de informação, a qual deverá ser juntada ao respectivo processo.
 (...) 
	Bem se vê, portanto, que a validade da citação via postal não depende de que o aviso de recebimento seja assinado pelo próprio destinatário da comunicação, o que dispensa, no caso em tela, a entrega do AR em "mãos próprias". A exigência da norma é no sentido de o Tribunal verificar se a correspondência foi entregue no endereço correto, residindo aqui a necessidade de certeza inequívoca. 
	Não é outra a orientação da jurisprudência do TCU, conforme se verifica dos julgados a seguir transcritos:
São válidas as comunicações processuais entregues, mediante carta registrada, no endereço correto do responsável, não havendo necessidade de que o recebimento seja feito por ele próprio (Acórdão 3648/2013-TCU-Segunda Câmara, Relator Min. José Jorge) ;
É prescindível a entrega pessoal das comunicações pelo TCU, razão pela qual não há necessidade de que o aviso de recebimento seja assinado pelo próprio destinatário. Entregandose a correspondência no endereço correto do destinatário, presume-se o recebimento da citação. (Acórdão 1019/2008-TCU-Plenário, Relator Min. Benjamin Zymler) ;
As comunicações do TCU, inclusive as citações, deverão ser realizadas mediante Aviso de Recebimento - AR, via Empresa Brasileira de Correios e Telégrafos, bastando para sua validade que se demonstre que a correspondência foi entregue no endereço correto. (Acórdão 1526/2007-TCU-Plenário, Relator Min. Aroldo Cedraz) .
A validade do critério de comunicação processual do TCU foi referendada pelo Supremo Tribunal Federal, nos termos do julgamento do MS-AgR 25.816/DF, por meio do qual se afirmou a desnecessidade da ciência pessoal do interessado, entendendo-se suficiente a comprovação da entrega do "AR" no endereço do destinatário:
Ementa: agravo regimental. Mandado de segurança. Desnecessidade de intimação pessoal das decisões do tribunal de contas da união. art. 179 do regimento interno do TCU. Intimação do ato impugnado por carta registrada, iniciado o prazo do art. 18 da lei nº 1.533/51 da data constante do aviso de recebimento. Decadência reconhecida. Agravo improvido.
O envio de carta registrada com aviso de recebimento está expressamente enumerado entre os meios de comunicação de que dispõe o Tribunal de Contas da União para proceder às suas intimações.
O inciso II do art. 179 do Regimento Interno do TCU é claro ao exigir apenas a comprovação da entrega no endereço do destinatário, bastando o aviso de recebimento simples. 
Da revelia dos responsáveis Aldon Luiz dos Santos e Avalanche Producoes Ltda - Me
No caso vertente, a citação de cada um dos responsáveis (Aldon Luiz dos Santos e Avalanche Producoes Ltda - Me) se deu em endereços provenientes de pesquisas de endereços realizadas pelo TCU (vide parágrafos acima) , em endereços constantes na base de dados da Receita e de dados públicas custodiadas pelo TCU (Renach) . A entrega dos ofícios citatórios nesses endereços ficou comprovada conforme detalhamento a seguir:
1.7. Aldon Luiz dos Santos, ofício 35233/2020 - Seproc (peça 94) , origem no sistema da Receita Federal.
1.8. Avalanche Produções Ltda - Me, ofício 35234/2020 - Seproc (peça 93) , origem no sistema da Receita Federal; ofício 35235/2020 - Seproc (peça 91) , origem no sistema do Renach e ofício 35236/2020 - Seproc (peça 92) , origem no sistema da Receita Federal.
Nos processos do TCU, a revelia não leva à presunção de que seriam verdadeiras todas as imputações levantadas contra os responsáveis, diferentemente do que ocorre no processo civil, em que a revelia do réu opera a presunção da verdade dos fatos narrados pelo autor (Acórdão 1009/2018-TCU-Plenário, Relator Min. Bruno Dantas; 2369/2013 - TCU - Plenário, Relator Min. Benjamin Zymler e 2449/2013 - TCU - Plenário, Relator Min. Benjamin Zymler) . Dessa forma, a avaliação da responsabilidade do agente não pode prescindir da prova existente no processo ou para ele carreada. 
Ao não apresentar sua defesa, os responsáveis deixaram de produzir prova da regular aplicação dos recursos sob sua responsabilidade, em afronta às normas que impõem aos gestores públicos a obrigação legal de, sempre que demandados pelos órgãos de controle, apresentar os documentos que demonstrem a correta utilização das verbas públicas, a exemplo do contido no art. 93 do Decreto-Lei 200/1967: "Quem quer que utilize dinheiros públicos terá de justificar seu bom e regular emprego na conformidade das leis, regulamentos e normas emanadas das autoridades administrativas competentes." 
Mesmo as alegações de defesa não sendo apresentadas, considerando o princípio da verdade real que rege esta Corte, procurou-se buscar, em manifestações dos responsáveis na fase interna desta Tomada de Contas Especial, se havia algum argumento que pudesse ser aproveitado a seu favor. 
Os argumentos apresentados na fase interna (peças 12, 32, 46 e 50) não elidem as irregularidades apontadas.
Em se tratando de processo em que a parte interessada não se manifestou acerca das irregularidades imputadas, não há elementos para que se possa efetivamente aferir e reconhecer a ocorrência de boa-fé na conduta dos responsáveis, podendo este Tribunal, desde logo, proferir o julgamento de mérito pela irregularidade das contas, conforme os termos dos §§ 2º e 6º do art. 202 do Regimento Interno do TCU. (Acórdão 2064/2011-TCU-Primeira Câmara (relator Min. Ubiratan Aguiar) , 6.182/2011-TCU-1ª Câmara (relator Min. Weber de Oliveira) , 4.072/2010-TCU-1ª Câmara (Relator Min. Valmir Campelo) , 1.189/2009-TCU-1ª Câmara (Relator Min. Marcos Bemquerer) , 731/2008-TCU-Plenário (Relator Min. Aroldo Cedraz) . Ressalta-se que a análise da boa-fé relativa a pessoa jurídica de direito privado é realizada considerando as condutas de seus administradores, uma vez que os atos destes obrigam a pessoa jurídica, desde que exercidos nos limites dos poderes definidos no ato constitutivo do ente, nos termos do art. 47 do Código Civil (Acórdão 1723/2016-TCU-Plenário, Ministro-Relator Raimundo Carrero) .
Dessa forma, os responsáveis Aldon Luiz dos Santos e Avalanche Producoes Ltda - Me devem ser considerados revéis, nos termos do art. 12, § 3º, da Lei 8.443/1992, devendo as contas serem julgadas irregulares, condenando-os solidariamente ao débito apurado.
Prescrição da Pretensão Punitiva
	Vale ressaltar que a pretensão punitiva do TCU, conforme Acórdão 1441/2016-TCU-Plenário, Relator Min. Benjamin Zymler, que uniformizou a jurisprudência acerca dessa questão, subordina-se ao prazo geral de prescrição indicado no art. 205 do Código Civil, que é de dez anos, contado da data de ocorrência da irregularidade sancionada, nos termos do art. 189 do Código Civil, sendo este prazo interrompido pelo ato que ordenar a citação, a audiência ou a oitiva dos responsáveis.
No caso em exame, ocorreu a prescrição, uma vez que a irregularidade sancionada ocorreu em 22/10/2009, e o ato de ordenação da citação ocorreu em 8/7/2020.
CONCLUSÃO
	Em face da análise promovida na seção "Exame Técnico", verifica-se que os responsáveis Aldon Luiz dos Santos e Avalanche Producoes Ltda - Me não lograram comprovar a boa e regular aplicação dos recursos, instados a se manifestar, optaram pelo silêncio, configurando a revelia, nos termos do § 3º, do art. 12, da Lei 8.443/1992. Ademais, inexistem nos autos elementos que demonstrem a boa-fé dos responsáveis ou a ocorrência de outras excludentes de culpabilidade.
Verifica-se também que houve a prescrição da pretensão punitiva, conforme análise já realizada.
	Tendo em vista que não constam dos autos elementos que permitam reconhecer a boa-fé dos responsáveis, sugere-se que as suas contas sejam julgadas irregulares, nos termos do art. 202, § 6º, do Regimento Interno do TCU, com a imputação do débito atualizado monetariamente e acrescido de juros de mora, nos termos do art. 202, § 1º do Regimento Interno do TCU, descontado o valor eventualmente recolhido.
Por fim, como não houve elementos que pudessem modificar o entendimento acerca das irregularidades em apuração, mantém-se a matriz de responsabilização presente na peça 85.
PROPOSTA DE ENCAMINHAMENTO
Diante do exposto, submetemos os autos à consideração superior, propondo ao Tribunal:
considerar revéis os responsáveis Aldon Luiz dos Santos (CPF: XXX.844.425-XX) e Avalanche Produções Ltda - Me (CNPJ: 05.414.927/0001-91) , para todos os efeitos, dando-se prosseguimento ao processo, com fulcro no art. 12, § 3º, da Lei 8.443/1992; 
julgar irregulares, nos termos dos arts. 1º, inciso I, 16, inciso III, alínea c, da Lei 8.443/1992, c/c os arts. 19 e 23, inciso III, da mesma Lei, as contas dos responsáveis Aldon Luiz dos Santos (CPF: XXX.844.425-XX) e Avalanche Producoes Ltda - Me (CNPJ: 05.414.927/0001-91) , condenando-os solidariamente ao pagamento das importâncias a seguir especificadas, atualizadas monetariamente e acrescidas dos juros de mora, calculadas a partir das datas discriminadas até a data da efetiva quitação do débito, fixando-lhes o prazo de quinze dias, para que comprovem, perante o Tribunal, o recolhimento das referidas quantias aos cofres do Tesouro Nacional, nos termos do art. 23, inciso III, alínea "a", da citada lei, c/c o art. 214, inciso III, alínea "a", do Regimento Interno do TCU.  
		Débito relacionado ao responsável Aldon Luiz dos Santos (CPF: XXX.844.425-XX) :
	Data de ocorrência
	Valor histórico (R$) 

	22/10/2009
	129.812,25

Valor atualizado do débito (com juros) em 11/9/2020: R$ 310.885,30. 
		Débito relacionado ao responsável Avalanche Producoes Ltda - Me (CNPJ: 05.414.927/0001-91) em solidariedade com Aldon Luiz dos Santos (CPF: XXX.844.425-XX) :
	Data de ocorrência
	Valor histórico (R$) 

	22/10/2009
	50.477,07

Valor atualizado do débito (com juros) em 11/9/2020: R$ 120.886,74.
autorizar, desde logo, a cobrança judicial das dívidas, caso não atendidas as notificações, na forma do disposto no art. 28, inciso II, da Lei 8.443/1992;
autorizar também, desde logo, se requerido, com fundamento no art. 26, da Lei 8.443, de 1992, c/c o art. 217, §§ 1º e 2º do Regimento Interno do TCU, o parcelamento da (s) dívida (s) em até 36 parcelas, incidindo, sobre cada parcela, corrigida monetariamente, os correspondentes acréscimos legais, fixando-lhe o prazo de quinze dias, a contar do recebimento da notificação, para comprovar, perante o Tribunal, o recolhimento da primeira parcela, e de trinta dias, a contar da parcela anterior, para comprovar os recolhimentos das demais parcelas, devendo incidir, sobre cada valor mensal, atualizado monetariamente, os juros de mora devidos, no caso do débito, na forma prevista na legislação em vigor, alertando os responsáveis de que a falta de comprovação do recolhimento de qualquer parcela importará o vencimento antecipado do saldo devedor, nos termos do § 2º do art. 217 do Regimento Interno deste Tribunal; 
enviar cópia do Acórdão a ser prolatado à Procuradoria da República no Estado de SE, nos termos do § 3º do art. 16 da Lei 8.443/1992, c/c o § 7º do art. 209 do Regimento Interno do TCU, para adoção das medidas cabíveis; e
enviar cópia do Acórdão que vier a ser proferido ao Ministério do Turismo e ao responsável, para ciência, informando que a presente deliberação, acompanhada do Relatório e do Voto que a fundamenta, está disponível para a consulta no endereço www.tcu.gov.br/acordaos, além de esclarecer que, caso requerido, o TCU poderá fornecer sem custos as correspondentes cópias, de forma impressa;
informar à Procuradoria da República no Estado de Sergipe, ao Ministério do Turismo e aos responsáveis que a presente deliberação, acompanhada do Relatório e do Voto que a fundamenta, está disponível para a consulta no endereço www.tcu.gov.br/acordaos, além de esclarecer que, caso requerido, o TCU poderá fornecer sem custos as correspondentes cópias, de forma impressa; e
informar à Procuradoria da República no Estado de Sergipe que, nos termos do parágrafo único do art. 62 da Resolução TCU 259/2014, os procuradores e membros do Ministério Público credenciados nesta Corte podem acessar os presentes autos de forma eletrônica e automática, ressalvados apenas os casos de eventuais peças classificadas como sigilosas, as quais requerem solicitação formal."
	
É o Relatório.

não há.

Procurador Júlio Marcelo de Oliveira.

TOMADA DE CONTAS ESPECIAL. MINISTÉRIO DO TURISMO. NÃO COMPROVAÇÃO DA BOA E REGULAR APLICAÇÃO DOS RECURSOS. SUPERFATURAMENTO. CITAÇÃO. REVELIA. CONTAS IRREGULARES. DÉBITO.

TOMADA DE CONTAS ESPECIAL (TCE)

Secretaria de Controle Externo de Tomada de Contas Especial (SecexTCE).

Trago ao colegiado tomada de contas especial instaurada por Ministério do Turismo, em desfavor de Aldon Luiz dos Santos, em razão de não comprovação da regular aplicação dos recursos repassados pela União por meio do Convênio 00945/2009, registro Siafi 704725, firmado entre aquele Ministério e município de Nossa Senhora das Dores - SE, e que tinha por objeto "A Realização do Evento Portal do Sertão Fest 2009".
2.	No âmbito do Tribunal, o Sr. Aldon Luiz dos Santos foi regularmente citado pela irregularidade a seguir especificada, conforme instrução às peças 86/88: 
"Irregularidade 1: na¿o comprovac¿a¿o da boa e regular aplicac¿a¿o dos recursos recebidos da Unia¿o, por meio do conve¿nio 704725/2009, celebrado entre o Ministe¿rio do Turismo e a prefeitura do munici¿pio de Nossa Senhora das Dores - SE.
Evide¿ncias da irregularidade: documentos te¿cnicos presentes nas pec¿as 49, 28 e 38.
3.	Foram também citados solidariamente o Sr. Aldon Luiz dos Santos e a empresa Avalanche Producoes Ltda - ME, esta na condic¿a¿o de contratada, em virtude da seguinte irregularidade:
"Irregularidade 2: superfaturamento decorrente de sobreprec¿o na aplicac¿a¿o de recursos federais repassados por meio do conve¿nio descrito como "A Realizac¿a¿o do Evento Portal do Serta¿o Fest 2009.".
Evide¿ncias da irregularidade: documentos te¿cnicos presentes nas pec¿as 16, 20, 21,22, 27, 52 e 49."
 
4.	Consta dos autos os comprovantes de que os responsáveis  receberam as citações (AR às peças 95/98) , entretanto, conforme registra a unidade técnica, deixaram transcorrer sem resposta o prazo para apresentação de alegações de defesa ou para recolhimento dos débitos apontados, devendo o Tribunal considerá-los revéis, pra todos os efeitos,  dando-se prosseguimento ao processo, nos termos do §3º do art. 12 da Lei 8.443/1992.
5.	No mérito, acolho a íntegra da proposta contida na instrução da unidade técnica, ratificada pelo Ministério Público junto ao TCU, cujos fundamentos adoto como razões de decidir, sem prejuízo dos breves comentários a seguir.
6.	Verifico da instrução técnica que as irregularidades estão adequadamente consubstanciadas e representam substrato factual para o julgamento das contas dos responsáveis, porquanto não logrou o gestor comprovar a boa e regular aplicação dos recursos repassados pela União por meio do Convênio 00945/2009, registro Siafi 704725, firmado entre o Ministério do Turismo e município de Nossa Senhora das Dores - SE, e que tinha o objeto descrito como "A Realização do Evento Portal do Sertão Fest 2009", além da ocorrência de superfaturamento, o que determinou a citação solidária do ex-prefeito com a empresa Avalanche Produções Ltda - ME.
7.	Igualmente, concordo com a unidade técnica quando atribui responsabilidade ao Sr. Aldon Luiz dos Santos e à empresa Avalanche Produções Ltda - ME, uma vez que o responsável geriu os recursos conveniados, sem que tenha apresentado documentação apta a demonstrar a sua boa e regular aplicação, pois não apresentou imagens (fotografias ou filmagens) ou outros documentos que comprovassem a execução dos itens previstos no plano de trabalho e pagos com recursos do convênio, bem como pagou à empresa valores superfaturados, em decorrência de sobrepreço, conforme adequadamente detalhado pelo exame técnico e ratificado pelo Ministério Público junto ao TCU.
8.	Com efeito, a instrução técnica consignou os elementos necessários para  caracterizar a conduta dos responsáveis, o nexo de causalidade entre estas e as irregularidades geradoras do dano e restou configurada conduta ao menos culposa do gestor e do representante da empresa, conforme resumido na peça instrutiva e reproduzido no relatório que antecede este voto. 
9.	Além disso, o valor do dano foi adequadamente quantificado, especificados os correspondentes valores nominais e as respectivas datas de ocorrência, nos termos da legislação de regência, conforme expresso na instrução técnica que orientou a citação do responsável (peças 86/88) , bem como na instrução de mérito, reproduzida no relatório que antecede este voto.
10.	Concordo, também, com o exame técnico, quando propõe, com a concordância do Ministério Público junto ao TCU que, diante da revelia do Aldon Luiz dos Santos e da empresa Avalanche Produções Ltda - ME, e inexistindo nos autos elementos que permitam concluir pela ocorrência de boa-fé ou de outros excludentes de culpabilidade em sua conduta, as suas contas sejam julgadas irregulares e que os responsáveis sejam condenados em débito, nos termos indicados pela unidade instrutiva.
11.	Por fim, concordo com o exame técnico quando aponta a ocorrência da prescrição punitiva do Tribunal no presente caso, pelos motivos que especifica, uma vez que as irregularidades sancionadas ocorreram em 22/10/2009 e o ato de ordenação da citação ocorreu em 8/7/2020.
	Ante todo o exposto, em linha com os pareceres da unidade técnica e do Ministério Público junto ao TCU, voto no sentido de que o Tribunal acolha a minuta de acórdão que ora submeto ao Colegiado.
TCU, Sala das Sessões Ministro Luciano Brandão Alves de Souza, em 17 de novembro de 2020.
Ministro JOÃO AUGUSTO RIBEIRO NARDES
Relator